【裁判字號】    98,訴,507
【裁判日期】    981130
【裁判案由】    返還土地
【裁判全文】
臺灣嘉義地方法院民事判決               98年度訴字第507號
原      告  財政部國有財產局臺灣南區辦事處嘉義分處
法定代理人  甲○○
訴訟代理人  丙○○
被      告  乙○○
上列當事人間請求返還土地事件，本院於民國98年11月4日言詞
辯論終結，判決如下：
  主  文
被告應將坐落嘉義縣大林鎮○○段一四一之九號土地上如附圖所
示編號1磚瓦造平房面積零點零零九公頃、編號2磚瓦造平房面積
零點零零八二公頃、編號3涼棚面積零點零零二六公頃、編號4涼
棚面積零點零一三七公頃、編號5涼棚面積零點零一五一公頃拆
除，並將所占用土地返還原告。
被告應給付原告新臺幣壹萬零壹佰零捌元，及自民國九十八年九
月二十六日起至清償日止，按週年利率百分之五計算之利息。
被告應自民國九十八年九月一日起至返還第一項土地之日止，按
月給付原告新臺幣陸佰貳拾捌元。
訴訟費用由被告負擔。
原告其餘之訴駁回。
  事實及理由
一原告起訴主張：坐落嘉義縣大林鎮○○段141之9號土地（下稱
  系爭土地）係屬國有，現由原告管理。原告與被告於民國91年
  8月13日簽立國有基地租賃契約書（下稱系爭契約），約定被
  告向原告承租系爭土地，每月租金新臺幣（下同）1,101元，
  嗣因公告地價變動，每月租金調整為1,152元，且因被告符合
  優惠租金之規定，自92年10月1日起每月租金改為691元，以6
  個月為1期。惟被告積欠租金已逾2年，原告前聲請本院核發96
  年度促字第5885號支付命令，惟被告仍未繳納，嗣原告以97年
  5月28日臺財產南嘉三字第0973001564號函終止系爭契約，並
  經被告於97年5月30日收受。被告於系爭土地上搭建如嘉義縣
  大林地政事務所（下稱大林地政）98年10月19日函附成果圖（
  下稱附圖）所示編號1磚瓦造平房面積0.009公頃、編號2磚瓦
  造平房面積0.0082公頃、編號3木造涼棚面積0.0026公頃、編
  號4混凝土涼棚面積0.0137公頃、編號5混凝土涼棚面積0.0151
  公頃（下分別稱編號1平房、編號2平房、編號3涼棚、編號4涼
  棚、編號5涼棚），系爭契約既經終止，被告占用系爭土地無
  正當權源，依系爭契約第5條第13項約定、民法第455條規定，
  被告應將編號1平房、編號2平房、編號3涼棚、編號4涼棚、編
  號5涼棚拆除，將所占用之土地返還原告。又被告未繳納自97
  年5月1日起至97年5月29日租金，依系爭契約請求被告給付租
  金。且自97年5月30日契約終止起至98年8月31日止，及自98年
  9月1日起至返還上開建物、涼棚所占用系爭土地之日止，被告
  占用土地無法律上原因，依民法第179條規定及最高法院61年
  臺上字第1695號判例意旨，應返還所受利益予原告，且終止契
  約後，不再適用優惠租金之規定，應以每月1,190元計算不當
  得利，爰提起本訴。聲明：(一)被告應將附圖所示編號1、2平房
  、編號3、4、5涼棚拆除，並將所占用土地返還原告；(二)被告
  應給付原告19,040元，及自起訴狀繕本送達翌日起至清償日止
  ，按年息5﹪計算之利息，並自98年9月1日起至返還前項所占
  用土地之日止，按月給付原告1,190元。
二被告則以：系爭契約是伊簽立，伊自97年5月1日開始即未繳租
  金，伊父親在57年有向他人購買系爭土地，當時伊父親不曉得
  系爭土地是國有伊這2、3年都沒有繳租金，因伊身體長骨刺進
  行手術，醫生說伊要休養半年，伊不是故意不工作不繳租金。
  上開建物是承租前就蓋，向原告承租後，伊有繳納租金，因伊
  沒有工作沒有錢繳，原告就要伊拆除建物並返還土地，並不合
  理，且尚有其他占用土地之人積欠金額遠較被告積欠金額為高
  ，卻未經原告收回土地等語置辯。
三下列事項為兩造所不爭執（見本院卷第50頁、第51頁），應堪
  採認：
(一)系爭土地為國有，原告為管理機關。
(二)兩造於91年8月13日簽立系爭契約，約定被告向原告承租系爭
  土地，租金以6個月為1期。
(三)被告於系爭土地上搭建如附圖所示編號1、2平房、編號3、4、
  5涼棚，編號1平房面積0.009公頃、編號平房2面積0.0082公頃
  、編號3涼棚面積0.0026公頃、編號4涼棚面積0.0137公頃、編
  號5涼棚面積0.0151公頃。
(四)原告以被告積欠租金為由，以書面向被告終止契約，經被告於
  97年5月30日收受。
四兩造爭執事項（見本院卷第51頁）：
(一)被告是否無權占用系爭土地？原告請求被告拆除編號1、2平房
  、編號3、4、5涼棚，返還所占用之土地，有無理由？
(二)原告依系爭契約及不當得利關係，請求被告給付租金及返還所
  受利益，有無理由？原告得請求金額為何？
五本院論述如下：
(一)被告是否無權占用系爭土地？原告請求被告拆除編號1、2平房
  、編號3、4、5涼棚，返還所占用之土地，有無理由？
1.按承租人應依約定日期，支付租金。又承租人租金支付有遲延
  者，出租人得定相當期限，催告承租人支付租金，如承租人於
  其期限內不為支付，出租人得終止契約；租賃物為房屋者，遲
  付租金之總額，非達2個月之租額，不得依前項之規定，終止
  契約；其租金約定於每期開始時支付者，並應於遲延給付逾2
  個月時，始得終止契約。民法第439條前段、第440條第1項、
  第2項分別定有明文。又按房屋出租人定期催告承租人支付租
  金之方式未有一定，亦非限於訴訟外為之，苟於訴訟上已有書
  狀或言詞，向他造表示意思者，即應認為已有催告（最高法院
  39年臺上字第554號著有判例可參）。再按民法第455條前段規
  定，承租人於租賃關係終止後，應返還租賃物。另系爭契約第
  5條第13項約定，契約終止時，承租人應騰空交還承租之土地
  ，卷附系爭契約可稽。
2.經查，原告主張兩造於91年8月13日簽立系爭契約，被告向原
  告承租系爭土地，每月租金1,101元，嗣因公告地價變動，每
  月租金調整為1,152元，且因被告符合優惠租金之規定，自92
  年10月1日起每月租金改為691元，被告積欠租金已逾2年，原
  告前聲請本院核發96年度促字第5885號支付命令，惟被告仍未
  繳納等情，業據其提出系爭契約、公告地價調查詢表各1份為
  證，且經本院調取本院96年度促字第5885號支付命令卷宗核閱
  無訛，復為被告所不爭執（見本院98年11月27日筆錄），原告
  上開主張，應堪採認。再查，原告以被告積欠租金為由，以書
  面向被告終止契約，經被告於97年5月30日收受生效，亦如前
  述。從而，被告積欠租金既已逾2年，且經原告以支付命令請
  求被告繳納租金，被告仍未繳納，則原告終止系爭契約，應屬
  有據。又被告於系爭土地上搭建如附圖所示編號1、2平房、編
  號3、4、5涼棚，編號1平房面積0.009公頃、編號平房2面積0.
  0082公頃、編號3涼棚面積0.0026公頃、編號4涼棚面積0.0137
  公頃、編號5涼棚面積0.0151公頃，亦如前述，系爭契約既已
  經原告於97年5月30日終止，且被告復未主張其占用系爭土地
  有何其他正當權源，則原告主張被告無權占用，並依系爭契約
  第5條第13項約定、民法第455條規定，請求被告拆除上開平房
  、涼棚，並將占用之土地返還原告，亦屬有據。
(二)原告依系爭契約及不當得利關係，請求被告給付租金及返還所
  受利益，有無理由？原告得請求金額為何？
1.被告自97年5月1日起至97年5月29日止之租金未繳納，已如前
  述，又因被告符合優惠租金之規定，自92年10月1日起至契約
  終止前，每月租金改為691元，亦如前述，是原告請求被告給
  付自97年5月1日起至97年5月29日止之租金646元【計算式：69
  1×29／31＝646，元以下四捨五入】，應予准許。
2.按無法律上原因而受利益，致他人受損害者，應返還其利益。
  雖有法律上原因，而其後已不存在者，亦同，此為民法第179
  條所明定。故得請求之不當得利範圍，應以他方所受之利益為
  度，非以請求人所受損害若干為準。而無權占有他人土地，可
  能獲得相當於租金之利益，為社會通常之觀念，最高法院著有
  61年臺上字第1695號判例要旨可資參照。經查，系爭契約於97
  年5月30日終止，被告自97年5月30日起無權占用系爭土地如附
  圖所示編號1、2平房、編號3、4、5涼棚，編號1平房面積0.00
  9公頃、編號平房2面積0. 0082公頃、編號3涼棚面積0.0026公
  頃、編號4涼棚面積0.0137公頃、編號5涼棚面積0.0151公頃，
  業如前述，揆諸前開說明，自屬獲得相當於使用系爭土地之租
  金不當利益。
3.次按城市地方房屋之租金，以不超過土地及其建築物申報總價
  年息10﹪為限，租用基地建築房屋亦準用之；而公有土地，以
  各該宗土地之公告地價為申報地價，免予申報，土地法第97條
  第1項、第105條分別定有明文。又基地租金之數額，除以基地
  申報地價為基礎外，尚須斟酌基地之位置，工商業繁榮之程度
  ，承租人利用基地之經濟價值及所受利益等項，並與鄰地租金
  相比較，以為決定，並非必達申報總地價年息10﹪最高額（最
  高法院68年臺上字第3071號判例意旨參照）。經查，被告使用
  系爭土地係供作居住使用，又編號1、2平房、編號3、4、5涼
  棚，編號1平房面積0.009公頃、編號平房2面積0.0082公頃、
  編號3涼棚面積0.0026公頃、編號4涼棚面積0.0137公頃、編號
  5涼棚面積0.0151公頃，且附近均是住宅，住戶稀少，生活機
  能不佳等情，業據本院勘驗屬實，製有勘驗筆錄、現場照片附
  卷可佐，本院審酌系爭土地之位置、被告利用土地之經濟價值
  及所受利益等情，認原告請求按系爭土地申報地價年息5﹪計
  算被告占用系爭土地所受相當於租金之利益，應屬適當。又系
  爭土地申報地價為每平方公尺310元，有土地登記謄本在卷可
  稽，是原告得請求被告返還所受利益為每月628元【計算式：3
  10×（0.009＋0.0082＋0.0026＋0.0137＋0.0151）×10000×
  5﹪÷12＝628，元以下五捨五入】。從而，原告依民法第179
  條規定，請求被告返還自97年5月30日起至98年8月31日止所受
  利益9,462元【計算式：（628×15＋628×2／30）＝9,462，
  元以下四捨五入】，及自98年9月1日起至返還上開所占用土地
  之日止，按月給付原告628元，應屬有據。
4.末按給付無確定期限者，債務人於債權人得請求給付時，經其
  催告而未為給付，自受催告時起，負遲延責任。其經債權人起
  訴而送達訴狀，或依督促程序送達支付命令，或為其他相類之
  行為者，與催告有同一之效力。民法第229條第2項定明文。又
  遲延之債務，以支付金錢為標的者，債權人得請求依法定利率
  計算之遲延利息。應付利息之債務，其利率未經約定，亦無法
  律可據者，週年利率為5﹪。同法第233條第1項本文、第203條
  亦定有明文。本件被告起訴狀繕本於98年9月25日寄存送達被
  告，有送達證書1紙在卷可稽，是原告就上開請求被告給付租
  金646元及所受利益9,462元，合計10,108元部分，併請求自起
  訴狀繕本送達翌日即98年9月26日起至清償日止，按週年利率5
  ﹪計算之利息，洵屬有據。
六綜上所述，原告請求被告應將系爭土地上如附圖所示編號1平
  房面積0.009公頃、編號平房2面積0.0082公頃、編號3涼棚面
  積0.0026公頃、編號4涼棚面積0.0137公頃、編號5涼棚面積0.
  0151公頃拆除，返還所占用之土地；並給付原告10,108元及自
  98年9月26日起至清償日止，按週年利率5﹪計算之利息；暨自
  自98年9月1日起至返還上開土地之日止，按月給付原告628元
  ，為有理由，應予准許。逾此請求則屬無據，應予駁回。
七本件事證已臻明確，兩造其餘主張、陳述及所提證據，經審酌
  與本院前揭判斷不生影響，毋庸再予審酌，併此敘明。
八據上論結，本件原告之訴為一部有理由，一部無理由，依民事
  訴訟法第79條，判決如主文。
中    華    民    國    98    年    11    月    30    日
                  民事第三庭  法  官  蘇雅慧
正本係照原本作成。
如不服本判決，應於送達後20日內，向本院提出上訴狀並表明上
訴理由，如於本判決宣示後送達前提起上訴者，應於判決送達後
10日內補提上訴理由書（須附繕本）。
中    華    民    國    98    年    11    月    30    日
                              書記官  劉昀匊


司法院資訊處製作；財團法人民間司法改革基金會備份。
